【裁判字號】    99,訴,333
【裁判日期】    991029
【裁判案由】    分割共有物
【裁判全文】
臺灣新竹地方法院民事判決               99年度訴字第333號
原      告  戊○○○
訴訟代理人  丁○○
被      告  丙○○
訴訟代理人  乙○○
參  加  人  甲○○
上列當事人間分割共有物事件，本院於民國99年10月26日辯論終
結，判決如下：
    主      文
兩造共有坐落於新竹縣竹北市○○段一三四地號，面積九六點四
一平方公尺之土地，准予變價分割，並就賣得價金，按兩造原應
有部分比例分配之。
訴訟費用由被告負擔百分之七，餘由原告負擔。
    事實及理由
壹、程序方面：
    按當事人得於訴訟繫屬中，將訴訟告知於因自己敗訴而有法
    律上利害關係之第三人。就兩造之訴訟有法律上利害關係之
    第三人，為輔助一造起見，於該訴訟繫屬中，得為參加。民
    事訴訟法第65條第1 項、第58條第1 項定有明文。經查，兩
    造為坐落新竹縣竹北市○○段134 地號土地（下稱系爭土地
    ）之共有人，而被告丙○○將其所有系爭土地之應有部分設
    定普通抵押權予甲○○，則本件原告請求判決分割系爭土地
    ，甲○○依民法第824 條之1 第2 項規定，就系爭土地之分
    割自有法律上之利害關係，為保障其權利，本院依原告之聲
    請對甲○○告知訴訟，而受訴訟告知人甲○○則為輔助被告
    起見，於本訴訟繫屬中以民國99年10月26日言詞辯論筆錄為
    書狀表明參加訴訟，並經兩造同意，揆諸前開規定，應予准
    許。又依民事訴訟法第63條第1 項規定，參加人甲○○日後
    對其所輔助之當事人，不得主張本訴訟之裁判不當，合先敘
    明。
貳、實體方面：
一、原告主張：坐落新竹縣竹北市○○段134 地號、面積96.41
    平方公尺之系爭土地，原係被告與第三人曾景新等人所共有
    ，嗣原告因買賣關係取得被告以外其他共有人之應有部分，
    現除被告所有之10萬分之7362部分外，均歸原告所有，所佔
    比例為百分之92.638，為使原告日後管理、使用、收益及處
    分之方便計，且兩造就系爭土地亦無不分割之約定，爰依民
    法第823 條第1 項之規定，訴請裁判強制分割；如兩造無法
    原物分割，希望以變價分割方式為之。
二、被告則希望以變價分割方式為之。
三、參加人同意本件採變價分割。
四、本院之判斷：
（一）原告主張系爭土地為兩造所共有，原告之應有部分為10萬
      分之92638 ，被告之應有部分為10萬分之7362，且系爭土
      地無依物之使用目的，有不能分割之情形，兩造間亦無訂
      有不分割之協議，已據原告提出系爭土地登記謄本為證，
      而被告對此亦無表示爭執，堪認原告主張為真。
（二）按「各共有人，除法令另有規定外，得隨時請求分割共有
      物。但因物之使用目的不能分割或契約訂有不分割之期限
      者，不在此限。」民法第823 條第1 項定有明文。此項規
      定旨在消滅物之共有狀態，以利融通與增進經濟效益，蓋
      共有關係於改良共有物不無妨礙，且於共有物之融通亦多
      阻窒，國家經濟既受損害，並易啟各共有人彼此之爭論，
      故法律不能不予各共有人以隨時請求分割之權，使共有之
      關係容易消滅，於公私皆有裨益，衡諸該條立法理由闡述
      至明。因而，原告訴請本件裁判分割共有物，於法自屬有
      據，應予准許。
（三）次按「共有物之分割，依共有人協議之方法行之。分割之
      方法不能協議決定，或於協議決定後因消滅時效完成經共
      有人拒絕履行者，法院得因任何共有人之請求，命為下列
      之分配：一、以原物分配於各共有人，但各共有人均受原
      物之分配顯有困難者，得將原物分配於部分共有人。二、
      原物分配顯有困難時，得變賣共有物，以價金分配於各共
      有人；或以原物之一部分分配於各共有人，他部分變賣，
      以價金分配於各共有人。以原物分配時，如共有人中有未
      受分配，或不能按其應有部分受分配者，得以金錢補償之
      。以原物為分配時，因共有人之利益或其他必要情形，得
      就共有物之一部分仍維持共有。變賣共有物時，除買受人
      為共有人外，共有人有依相同條件優先購買之權，有二人
      以上願優先承買者，以抽籤定之。」民法第824 條第1 、
      2 、3 、4 、7 項分別定有明文。又按分割共有物，究以
      原物分割，或變價分割為適當，法院應斟酌當事人意願、
      共有物之使用情形、經濟效用及全體共有人之利益等情形
      而為適當分割，不受共有人所主張分割方法之拘束，最高
      法院87年度台上字第1402號裁判可資參照。而採行「變價
      分割」，通常係因共有物性質上不能以原物分割或以原物
      分割有困難或反而對共有人不利之情形，是倘共有之土地
      予以原物分割，會致各共有人分得土地面積過於狹窄、不
      完整、面寬不足，而不利於土地之利用價值時，即不應採
      行原物分割，此時若採行變價分割，可使該共有之土地得
      以整筆統一出售，自得提高土地之售價，並以其賣得之價
      金分配予各共有人，對各共有人均屬有利，自亦屬妥適之
      分割方法。經查，兩造就系爭土地應有部分之比例為9263
      8 ：7362，彼此相差懸殊，若以原物分割於各共有人，無
      論是沿地籍線平行分割，或將被告所有之較小應有部分置
      於系爭土地之任何一處而為分割，對於兩造均有所偏頗，
      難謂公平，蓋若被告分得臨路之一角，似有以小害大，致
      其餘大部分土地之價值與功能減損，又若被告分得未臨路
      之部分，不僅本身毫無使用價值，就原告其餘部分之經濟
      利益，亦有貶抑，且恐生通行權之爭議，因此，顯難以原
      物分配於各共有人方式分割；惟如系爭土地予以變價分割
      ，第三人及各共有人皆可應買整筆土地（最高法院86年台
      上字第1737號判決意旨參照），經良性公平競價之結果，
      各共有人能分配之金額增加，反較有利各共有人，且兩造
      或其他第三人參與競標，則取得之土地面積將更大更為完
      整，就當事人而言，能享受之利益更大，而系爭土地亦可
      發揮更大之經濟效用，況且，兩造於本院言詞辯論期日訊
      問時，對於採變價分割均表贊同，有該日訊問筆錄（見本
      院卷第26頁）在卷可稽；是本院斟酌系爭土地面積、客觀
      情狀、經濟價值及各共有人之意願等一切情狀，認為如變
      價分割，方能兼顧各共有人之利益，自以變價分割為宜。
      從而，系爭土地應採行變價分割之方式，並將價金按兩造
      應有部分之比例（即原告應有部分為10萬分之92638 、被
      告應有部分為10萬分之7362）予以分配，爰判決如主文第
      1 項所示。
五、共有人自共有物分割之效力發生時起，取得分得部分之所有
    權。應有部分有抵押權或質權者，其權利不因共有物之分割
    而受影響。但有下列情形之一者，其權利移存於抵押人或出
    質人所分得之部分：一、權利人同意分割。二、權利人已參
    加共有物分割訴訟。三、權利人經共有人告知訴訟而未參加
    ；前項但書情形，於以價金分配或以金錢補償者，準用第88
    1 條第1 項、第2 項或第899 條第1 項規定，為民法第824
    條之1 第1 、2 、3 項所明文。又關於抵押權移存於抵押人
    所分得部分，祇要符合民法第824 條之1 第2 項但書各款規
    定，應屬法律規定之法定效果，無庸當事人為任何聲明，縱
    有聲明，法院亦無庸於判決主文內諭知，僅於判決理由中說
    明已足（臺灣高等法院暨所屬法院98年法律座談會民事類提
    案第10號參照）。查，被告就其所有系爭土地之應有部分設
    定普通抵押權予甲○○，而甲○○亦於原告聲請對其為告知
    訴訟後參加訴訟，且當庭表示同意分割及以變價分割分式為
    之，是依上開規定，參加人之抵押權應移存於抵押人即被告
    所分得之部分，又因被告係分得變賣系爭土地後之價金分配
    ，於準用民法第881 條第2 項之規定後，參加人對於抵押人
    即被告所得行使之價金分配請求權，即應有權利質權，附此
    敘明。
六、分割共有物之訴，核其性質，兩造本可互換地位，本件原告
    起訴雖於法有據，然被告之應訴乃法律規定所不得不然，其
    所為抗辯自為伸張或防衛權利所必要，且本件分割結果，共
    有人均蒙其利，是以本院認本件訴訟費用，應參酌兩造於分
    割所得之利益，所分得價金之多寡，及兩造就系爭土地各自
    享有應有部分之比例等一切情事，由兩造依比例分擔較為公
    允，爰判決由兩造按其應有部分比例負擔訴訟費用，均如主
    文第2 項所示。
七、本件判決之基礎已臻明確，兩造其餘之攻擊、防禦方法及舉
    證，經審酌核與判決結果無影響，爰不一一予以論列，併此
    敘明。
五、據上論結，本件原告之訴為有理由，依民事訴訟法第80條之
    1 ，判決如主文。
中    華    民    國    99    年    10    月    29    日
                  民事第一庭    法  官  陳順珍
以上正本係照原本作成。
如對本判決上訴，須於判決送達後20日內向本院提出上訴狀。
如委任律師提起上訴者，應一併繳納上訴審裁判費。
中    華    民    國    99    年    10    月    29    日
                                書記官  陳筱筑

司法院資訊處製作；財團法人民間司法改革基金會備份。
